【裁判字號】    90,自,137
【裁判日期】    900821
【裁判案由】    誣告
【裁判全文】
臺灣臺南地方法院刑事判決                            九十年度自字第一三七號
    自  訴  人  甲○○
    自訴代理人  陳郁芬律師
                蘇文奕律師
    被      告  丙○○
    右  一  人
    選任辯護人  金輔政律師
    被      告  乙○○
右列被告因誣告案件，經自訴人提起自訴，本院判決如左：
    主  文
丙○○、乙○○被訴誣告部分無罪。
乙○○被訴偽證罪部分自訴不受理。
    理  由
壹、無罪部分
一、自訴意旨略以：詳如自訴狀所載（如附件）。
二、按犯罪事實，應依證據認定之，無證據不得推定其犯罪事實；又不能證明被告犯
    罪者，法院應諭知無罪之判決，刑事訴訟法第一百五十四條、第三百零一條第一
    項分別定有明文。
三、本件自訴意旨認為被告涉有誣告之罪嫌，無非以被告丙○○於民國八十九年間告
    訴自訴人涉嫌公然侮辱一案，業經台灣高等法院台南分院於九十年二月二十二日
    判決自訴人無罪確定，並提出卷附台灣高等法院台南分院九十年度上易字第九三
    號判決資為論據。
四、然按刑法誣告罪之成立，以意圖他人受刑事處分虛構事實而向該管公務員申告為
    要件，若所訴事實並非全然無因，雖不能證明係屬實在，而積極方面尚無證據證
    明其確係故意虛構者，仍不能遽以誣告罪論處（最高法院四十三年台上字第二五
    一號、四十六年台上字第九二七號判例參照）。且認定不利於被告之事實須依積
    極證據，苟積極證據不足為不利於被告事實之認定時，即應為有利於被告之認定
    （最高法院三十年台上字第八一六號判例參照）。次按誣告罪之成立以意圖他人
    受刑事處分或懲戒處分，而為虛偽之告訴告發報告者為要件，所謂虛偽係指明知
    無此事實故意捏造者而言，若告訴人誤認有此事實或以為有此嫌疑，自不得指為
    虛偽，即難科以本罪（最高法院四十年台上字第八八號判例參照）；亦即行為人
    所誣告之內容必須為虛偽者，始成立誣告罪，若係出於誤會或懷疑被訴人有犯罪
    事實而為申告，縱其後因所訴內容不能證明為真實，或所訴內容根本不成立犯罪
    ，該告訴人並不即因此而負誣告罪之刑責。又所訴事實，縱屬不能證明係屬實在
    ，而在積極方面尚無證據證明其確係故意虛構者，仍不能據以誣告論罪。至若事
    出有因，僅被申告者犯罪未能積極證明，則祇能以證據不足，諭知被申告者無罪
    或不起訴，尚不能遽行推定申告人係屬虛構事實，論以誣告之罪。最高法院迭著
    有二十年度上字第七一七號、二十二年度上字第三三六八號、四十年度台上字第
    八八號、四十三年度台上字第二五一號、四十四年度台上字第八九二號、四十六
    年度台上字第九二七號、五十三年度台上字第二九四三號及八十三年度台上字第
    一九五九號等判例及裁判要旨可資參照。
五、訊據被告丙○○、乙○○堅決否認有誣告犯行，辯稱：原台南地方法院八十九年
    度易字第二００九號判決及台灣台南地方方法院檢察署八十九年度偵字第七一二
    四號起訴書均認其等陳述實在，並無誣告自訴人之意等語。經查：本院八十九年
    度易字第二００九號判決及台灣台南地方方法院檢察署八十九年度偵字第七一二
    四號起訴書均以證人乙○○之證詞為其論罪之依據，本院八十九年度易字第二０
    ０九號判決並認為，本案自訴人聲請傳訊之證人葉月琴為自訴人甲○○阿姨，且
    為本件糾紛之當事人，曾辱罵丙○○「潑婦街，像女人一樣喜歡相」等語，
    其立場偏頗，所為有利於被告之證詞不足採信。又證人趙翠英、劉寶林、王永全
    雖未聽聞被告誹謗言詞，惟案發現場為人聲鼎沸之夜市，證人忙於照顧個人攤位
    ，能見聞、聽聞多少當日爭執之全貌，令人懷疑。當面處理洪葉雪月及丙○○糾
    紛之王永全，就沒有聽到葉月琴辱罵丙○○之言詞，也沒有聽到趙翠英證稱丙○
    ○及乙○○辱罵葉月琴「跛腳」等語，遑論在攤位招呼客人的證人趙翠英、劉寶
    林，足認各證人所見所聞均僅為當日爭執之片段，並未窺得全貌，故渠等之證詞
    ，不足為有利被告之證據。查證人乙○○既在本院於供前具結，且查其陳述無與
    事實不符之情形，其證詞堪可採信等語。是前審判法院就雙方當事人爭吵過程，
    依照一般人解讀之標準，對當日事實為判讀，自不能遽認被告係明知而為誣告。
    亦足見被告二人所辯：自訴人有公然侮辱行為等語，並非無據。是被告本於其對
    雙方爭執內容之主觀認識，懷疑或誤會自訴人有違反公然侮辱之犯罪事實而為申
    告，祇因缺乏積極證明致自訴人經台灣高等法院台南分院判決無罪，不受訴追處
    罰，被告於該案中所提出告訴意旨，縱有誤會，但非全然無據。
六、本件除自訴人之指述外，尚無其他證據足認是否與事實相符，本院復查無其他積
    極之證據，足認被告確有誣告之情事，不能證明被告犯罪，依法應諭知無罪之判
    決。
貳、乙○○被訴偽證不受理部分
一、自訴意旨略以：詳如自訴狀所載（如附件）。
二、按犯罪之被害人得提起自訴，刑事訴訟法第三百十九條第一項固定有明文，惟此
    之被害人係指犯罪之直接被害人而言，其犯罪當時之直接被害人，係限於因犯罪
    而直接被害之人，必其人之法益由於犯罪行為直接所加害，若須待乎他人之另一
    行為而其人始受損害者，即非因犯罪直接所受之損害，不得提起自訴，至個人與
    國家或社會，因犯罪而同時被害者，該被害之個人，固亦得提起自訴，但所謂同
    時被害，自須個人之被害與國家或社會之被害由於同一之犯罪行為所致，若犯罪
    行為雖足加國家或社會以損害，而個人之受害與否，尚須視他人之行為而定者，
    即不能謂係同時被害，仍難認有提起自訴之權，至於他人刑事被告案內為證人、
    鑑定人、通譯之人，在審判或偵查時，依法具結而為虛偽之陳述，固足採證錯誤
    ，判斷失平，致司法喪失威信，然此種虛偽之陳述，在他人是否因此被害，尚繫
    於執行審判或偵查職務之公務員採信其陳述與否而定，並非因偽證行為直接或同
    時受有損害，即與刑事訴訟法所謂之被害人並不相當，並無提起自訴之權，自不
    待言，此觀諸最高法院二十六年渝上字第八九三號判例意旨自明。
三、本件自訴人自訴被告乙○○涉嫌偽證及誣告罪，認二罪間有裁判上一罪之牽連犯
    關係，應由本院為實體審理云云。然查被告乙○○涉嫌誣告罪部分，經本院為無
    罪判決（見上述），其涉嫌偽證罪部分與前述誣告罪間自失牽連犯關係存在，本
    院應就被告乙○○涉嫌偽證罪部分另行判決。
四、按偽證罪所指被告直接侵害者係國家法益，應由該國家之代表人提起公訴方為適
    法，業如前述，自訴人並非本件犯罪之直接被害人，依法即不得提起自訴，爰為
    諭知不受理之判決。
據上論斷，應依刑事訴訟法第三百三十四條、第三百四十三條、第三百零一條第一項
、第三百零三條第四款，判決如主文。
中      華      民      國      九十      年      八      月  二十一    日
                              臺灣臺南地方法院刑事第二庭
                    法  官  石 家 禎
右正本證明與原本無異
如不服本判決應於送達後十日內向本院提出上訴狀
                                            書記官  葉 東 平
中      華      民      國      九十      年      八      月   二十二   日


司法院資訊處製作；財團法人民間司法改革基金會備份。
